ACORDAO-COMPLETO-2481602

ACÓRDÃO 12430/2021 ATA 32/2021 - SEGUNDA CÂMARA

VISTOS, relatados e discutidos estes autos de atos de concessão de pensões civis, sob a responsabilidade do Ministério da Justiça e Segurança Pública, em favor de Lygia Moreira Sobrosa, Lusmar da Silva Costa e Laudimira Coelho de Souza, instituídas respectivamente por Izahias de Souza, Haroldo José de Paulo e Jaene Benício Coelho, submetidos a este Tribunal para fins de registro. 
ACORDAM os Ministros do Tribunal de Contas da União, reunidos em Sessão da Segunda Câmara, diante das razões expostas pelo Relator, nos termos dos arts. 71, inciso III, da Constituição Federal, 1º, inciso V, e 39, inciso II, da Lei 8.443/1992, 259 e 260 do Regimento Interno do Tribunal de Contas da União, em:
9.1. considerar legais e autorizar o registro dos atos de concessão de pensões civis instituídas Izahias de Souza (peça 3) e Haroldo José de Paulo (peça 4) , respectivamente em favor de Lygia Moreira Sobrosa e Lusmar da Silva Costa;
9.2. considerar ilegal e negar registro ao ato de pensão civil instituída por Jaene Benício Coelho, em favor de Laudimira Coelho de Souza (peça 5) , negando-lhe registro, em virtude da errônea aplicação do regime de proventos "sem paridade", em desacordo com o fundamento constitucional aplicável ao caso, que é o regime de paridade previsto no art. 6º-A da Emenda Constitucional 41/2003, nela incluído pela Emenda Constitucional 70/2012;
9.3. dispensar o ressarcimento das quantias indevidamente recebidas de boa-fé, consoante o Enunciado nº 106 da Súmula de Jurisprudência do TCU;
9.4. determinar ao Ministério da Justiça e Segurança Pública que:
9.4.1. faça cessar, no prazo quinze dias contados da ciência, os pagamentos decorrentes da parcela excedente de proventos ora impugnada, sob pena de responsabilidade solidária da autoridade administrativa omissa, nos termos do art. 262 do Regimento Interno/TCU;
9.4.2. emita novo ato de pensão civil em favor de Laudimira Coelho de Souza, instituída por Jaene Benício Coelho (peça 5) , livre da irregularidade apontada, disponibilizando-o a este Tribunal, por meio do Sistema e-Pessoal, nos termos e prazos fixados na IN-TCU 78/2018;
9.4.3. no prazo de trinta dias, contados da ciência, disponibilize a este Tribunal, por meio do Sistema e-Pessoal, comprovante da data em que a interessada Laudimira Coelho de Souza tomou conhecimento deste Acórdão, conforme art. 21, inciso I, da IN-TCU 78/2018;
9.5. dar ciência deste Acórdão ao órgão responsável pela concessão, informando que o teor integral da deliberação poderá ser obtido no endereço eletrônico www.tcu.gov.br/acordaos.

PENSÃO CIVIL da unidade emissora Ministério da Justiça e Segurança Pública, enviados ao TCU pela unidade de controle interno CONTROLADORIA-GERAL DA UNIÃO para fins de análise e julgamento.

Segunda Câmara

Ministério da Justiça e Segurança Pública.

3. Interessados/Responsáveis:
3.1. Interessados: Laudimira Coelho de Souza (XXX.523.741-XX); Lusmar da Silva Costa (XXX.262.737-XX); Lygia Moreira Sobrosa (XXX.223.868-XX).

13.1. Ministros presentes: Bruno Dantas (Presidente), Augusto Nardes, Aroldo Cedraz e Raimundo Carreiro (Relator).
13.2. Ministros-Substitutos presentes: Marcos Bemquerer Costa e André Luís de Carvalho.

RAIMUNDO CARREIRO

Trata-se de atos de concessão de pensão civil emitidos pelo Ministério da Justiça e Segurança Pública, em favor de Lygia Moreira Sobrosa, Lusmar da Silva Costa e Laudimira Coelho de Souza, instituídos respectivamente por Izahias de Souza, Haroldo José de Paulo e Jaene Benício Coelho.
2.	Reproduzo a seguir, com ajustes de forma, as conclusões da instrução de mérito da Secretaria de Fiscalização de Integridade de Atos e Pagamentos de Pessoal e de Benefícios Sociais (Sefip) , baseada em críticas automatizadas, cuja proposta de encaminhamento foi endossada pela direção da unidade e, em parte, pelo Ministério Público de Contas (peças 7 a 9) : 
 (...) 
A abrangência e a profundidade das verificações levadas a efeito fundamentam convicção de que os atos 41695/2020, 67775/2020 e 56134/2020 podem ser apreciados pela legalidade, em razão de não terem sido encontradas irregularidades nos atos, de acordo com o item Exame das Constatações desta instrução.
PROPOSTA DE ENCAMINHAMENTO
Ante o exposto, com fundamento no art. 71, inciso III, da Constituição Federal, no art. 1º, inciso V, e art. 39, incisos I e II, da Lei 8.443/1992, no art. 260 do Regimento Interno do Tribunal de Contas da União, propõe-se: 
Considerar  LEGAIS e conceder o registro dos atos de IZAHIAS DE SOUZA, JAENE BENICIO COELHO e HAROLDO JOSE DE PAULO.
3.	O Ministério Público de Contas, representado no feito pelo Procurador Júlio Marcelo de Oliveira, endossou em parte as conclusões da unidade técnica, dela divergindo quanto à proposta de legalidade e registro da pensão civil instituída por Jaene Benicio Coelho, em favor de Laudimira Coelho de Souza (peça 5) , conforme parecer transcrito a seguir:
Trata-se de processo consolidado com três atos de pensões civis deferidas pelo Ministério da Justiça e Segurança Pública, com pareceres pela legalidade emitidos pelo controle interno e pela Secretaria de Fiscalização de Integridade de Atos e Pagamentos de Pessoal e de Benefícios Sociais - Sefip.
O servidor Jaene Benicio Coelho  (peça 5) ingressou no serviço público em data anterior à promulgação da Emenda Constitucional 41/2003 e aposentou-se por invalidez em 7/11/1995.
Instituiu pensão em favor do cônjuge em 5/5/2012, ocasião em que já vigorava a Emenda Constitucional 70/2012, publicada no DOU de 30/3/2012, que acrescentou à EC 41/2003 o art. 6º-A e seu parágrafo único, in verbis:
Art. 6º-A. O servidor da União, dos Estados, do Distrito Federal e dos Municípios, incluídas suas autarquias e fundações, que tenha ingressado no serviço público até a data de publicação desta Emenda Constitucional e que tenha se aposentado ou venha a se aposentar por invalidez permanente, com fundamento no inciso I do § 1º do art. 40 da Constituição Federal, tem direito a proventos de aposentadoria calculados com base na remuneração do cargo efetivo em que se der a aposentadoria, na forma da lei, não sendo aplicáveis as disposições constantes dos §§ 3º, 8º e 17 do art. 40 da Constituição Federal.
Parágrafo único. Aplica-se ao valor dos proventos de aposentadorias concedidas com base no caput o disposto no art. 7º desta Emenda Constitucional, observando-se igual critério de às pensões derivadas dos proventos desses servidores.
Assim, o benefício deveria observar o critério da paridade, no entanto, os seus valores estão sendo reajustados incorretamente pelos índices previdenciários, conforme se observa do fundamento legal constante do ato e-Pessoal:
PCIV-13 - CF/1988, art. 40, § 7º, inciso I (Redação dada pela EC 41/2003) , c/c MP 167/2004 (convertida na Lei 10.887/2004) - Pensão por morte, sem paridade, com valor do benefício igual ao valor da totalidade dos proventos do servidor falecido, até o limite máximo estabelecido para os benefícios do regime geral de previdência social de que trata o art. 201, acrescido de setenta por cento da parcela excedente a este limite, caso aposentado à data do óbito. Pensão sem paridade (vigência de 20/2/2004 a 12/11/2019) .
Consulta ao Siapenet revela que, de fato, os proventos estão sem paridade, conforme a ficha financeira de março de 2021 (LEI 8.112/1990 - EC 41/2003 - LEI 10.887/2004) .
Esta Corte de Contas, ao apreciar a representação acerca do 'estudo sobre a existência ou não de paridade com a remuneração do servidor ativo das pensões decorrentes de aposentadorias concedidas anteriormente à Emenda Constitucional - EC 41/2003, bem assim daquelas decorrentes das aposentadorias concedidas com base no art. 3º da mencionada emenda constitucional', prolatou o Acórdão 2553/2013-TCU-Plenário que decidiu, entre outras medidas, formular as seguintes orientações às unidades jurisdicionadas:
9.2. orientar os órgãos e entidades da Administração Pública Federal a observar as seguintes diretrizes na concessão de pensão:
 (...) 
9.2.3. constituem exceção à regra e continuam gozando do benefício de paridade (regra de exceção a partir da edição da Emenda Constitucional 41/2003) as pensões civis originadas por óbitos ocorridos a partir de 1º/1/2004 e que sejam decorrentes de:
9.2.3.1. aposentadorias fundamentadas no art. 3º da Emenda Constitucional 47/2005, por força do parágrafo único do art. 3º dessa Emenda;
9.2.3.2. aposentadorias por invalidez, para servidores que tenham ingressado no serviço público até 31/12/2003, com base no parágrafo único do art. 6.º-A da Emenda Constitucional 41/2003, incluído pela Emenda Constitucional 70/2012, observados os efeitos financeiros estipulados no art. 2º da EC 70/2012;
Transcreve-se, por oportuno, o voto condutor do Acórdão 6530/2014-TCU-Primeira Câmara, que tratou de caso semelhante:
5. 	Verifica-se que o ato de concessão em tela foi editado quando já se encontravam em vigência o art. 6º-A e seu parágrafo único, acrescidos à EC nº 41/2003 pela EC 70/2012, (...) 
6. 	Dessa forma, entendo que não é o caso de somente expedir determinação para que o órgão reveja a forma de atualização do benefício recebido pelo pensionista, mas de considerar o ato ilegal, de modo que seja enviado, via Sisac, novo ato devidamente corrigido relativamente ao seu fundamento legal, com indicação expressa da garantia da paridade entre os proventos da pensão e a remuneração do cargo que a instituidora inválida ocupava quando em atividade.
No caso vertente, a pensão civil não inclui, em seus fundamentos, a EC 70/2012, vigente na data da concessão do benefício, nem é reajustada pela regra da paridade. Em consonância com as decisões supracitadas, a concessão deve ser considerada ilegal.
O ato foi encaminhado pelo controle interno em 2020, de modo que não houve o decurso do prazo de cinco anos previsto pelo Supremo Tribunal Federal, no âmbito do RE 636.553, para a apreciação de atos de natureza complexa, por parte do Tribunal de Contas da União.
Ante o exposto, o Ministério Público de Contas manifesta-se pela ilegalidade da pensão instituída por Jaene Benicio Coelho  (peça 5) e sugere determinar à unidade jurisdicionada que promova a revisão desta concessão, em observância ao art. 2º da EC 70/2012 e ao Acórdão 2553/2013-TCU-Plenário, e encaminhe o novo ato, via e-Pessoal, para oportuna apreciação por este Tribunal.
Quanto às demais concessões, aquiesce à proposta oferecida nos autos pela unidade técnica.
É o Relatório.

não há

Procurador Júlio Marcelo de Oliveira.

PENSÕES CIVIS. MJSP. UM ATO ILEGAL, EM FACE DE INCORREÇÃO NA MODALIDADE DE REAJUSTES DE PROVENTOS. ATO EXPEDIDO SOB O REGIME DE REAJUSTES CONFORME OS ÍNDICES DE CORREÇÃO PREVIDENCIÁRIA DE BENEFÍCIOS (SEM PARIDADE), EMBORA SEU ENQUADRAMENTO CONSTITUCIONAL SEJA O REGIME DE PARIDADE. NEGATIVA DE REGISTRO. DETERMINAÇÕES. DEMAIS ATOS LEGAIS. CIÊNCIA.

PENSÃO CIVIL (PCIV)

Secretaria de Fiscalização de Integridade de Atos e Pagamentos de Pessoal e de Benefícios Sociais (Sefip).

Trata-se de atos de pensões civis emitidos pelo Ministério da Justiça e Segurança Pública, em favor de Lygia Moreira Sobrosa, Lusmar da Silva Costa e Laudimira Coelho de Souza, instituídos respectivamente por Izahias de Souza, Haroldo José de Paulo e Jaene Benício Coelho, ora apreciados para fins de registro.
2.	        O exame procedido pela Secretaria de Fiscalização de Integridade de Atos e Pagamentos de Pessoal e de Benefícios Sociais (Sefip) , baseado em análises automatizadas, não identificou irregularidades em nenhum dos atos, o que motivou a proposta de registro das três concessões.
3.	 Já o Ministério Público junto ao Tribunal, representado pelo Procurador Júlio Marcelo Oliveira, em exame mais detido, apurou que a pensão instituída por Jaene Benício Coelho, em favor de Laudimira Coelho de Souza, foi concedida "sem paridade" de proventos com a remuneração dos servidores ativos, em desacordo com o fundamento constitucional aplicável ao caso, que é o regime de paridade previsto no art. 6º-A da Emenda Constitucional 41/2003, nela incluído pela Emenda Constitucional 70/2012, verbis:
Art. 6º-A. O servidor da União, dos Estados, do Distrito Federal e dos Municípios, incluídas suas autarquias e fundações, que tenha ingressado no serviço público até a data de publicação desta Emenda Constitucional e que tenha se aposentado ou venha a se aposentar por invalidez permanente, com fundamento no inciso I do § 1º do art. 40 da Constituição Federal, tem direito a proventos de aposentadoria calculados com base na remuneração do cargo efetivo em que se der a aposentadoria, na forma da lei, não sendo aplicáveis as disposições constantes dos §§ 3º, 8º e 17 do art. 40 da Constituição Federal.
Parágrafo único. Aplica-se ao valor dos proventos de aposentadorias concedidas com base no caput o disposto no art. 7º desta Emenda Constitucional, observando-se igual critério de às pensões derivadas dos proventos desses servidores.  (Grifei) .
4.	Referida pensão foi instituída em 5/5/2012, após a promulgação da EC 70/2012, publicada em 30/3/2012, quando o servidor encontrava-se aposentado por invalidez permanente, após exercer seu cargo público desde 1972, o que faz incidir tal norma ao caso concreto.
5.	A conclusão do Parquet pela ilegalidade do ato deriva do fundamento utilizado no ato concessório disponibilizado a este Tribunal para fins de registro, assim consignado:
"PCIV-13 - CF/1988, art. 40, § 7º, inciso I (Redação dada pela EC 41/2003) , c/c MP 167/2004 (convertida na Lei 10.887/2004) - Pensão por morte, sem paridade, com valor do benefício igual ao valor da totalidade dos proventos do servidor falecido, até o limite máximo estabelecido para os benefícios do regime geral de previdência social de que trata o art. 201, acrescido de setenta por cento da parcela excedente a este limite, caso aposentado à data do óbito. Pensão sem paridade (vigência de 20/2/2004 a 12/11/2019) ."  (Grifei) .
6.	        O erro de fundamentação anotado vem ensejando reajustes nos proventos com base nos índices periódicos aplicáveis aos Regime Geral de Previdência Social, conforme verificado pelo Parquet de Contas, com base em consulta ao Sistema Siapenet sobre a ficha financeira da concessão relativa a março de 2021.
7.	Dito isso, não tenho reparos às análises e conclusões anotadas pelo Ministério Público de Contas, aqui incorporadas como razões de decidir, quanto à ilegalidade e negativa de registro ao ato instituído por Jaene Benício Coelho, em prol da pensionista Laudimira Coelho de Souza.
	Do exposto, VOTO por que seja aprovado o Acórdão que ora submeto a este Colegiado.
 	TCU, Sala das Sessões, em 14 de setembro de 2021.
RAIMUNDO CARREIRO 
Relator